【裁判字號】    95,交上易,136
【裁判日期】    950719
【裁判案由】    過失傷害
【裁判全文】
臺灣高等法院臺南分院刑事判決       95年度交上易字第136號
  上  訴  人
  即  被  告  甲○○○
  選任辯護人  陳 國 瑞  律師
上列上訴人因過失傷害案件，不服臺灣嘉義地方法院95年度交易
字第01號中華民國95年2月7日第一審判決（起訴案號：臺灣嘉義
地方法院檢察署94年度偵續字第59號），提起上訴，本院判決如
下：
    主  文
上訴駁回。
    事  實
一、甲○○○於民國（下同）九十三年十一月二十五日十二時三
    十分許，騎乘牌照號碼MBY─923號重型機車，沿嘉義縣朴子
    市○○里○村里道路由西往東方向行駛，行經該路與嘉義縣
    朴子市○○○○○路之交岔路口處時，本應注意汽機車行駛時
    ，駕駛人應注意車前狀況，並隨時採取必要之安全措施，且
    依當時情形天候晴，日間自然光線，柏油路面乾燥無缺陷，
    無障礙物，視距良好，並無不能注意之情事，適有乙○○騎
    乘牌照號碼LVU─503號重型機車，後載丙○○○，沿嘉義縣
    朴子市○○○○○路由北往南方向行駛，尚未完全通過上開交
    岔路口時，因甲○○○竟疏未注意車前狀況，並隨時採取必
    要之安全措施，未發現乙○○之機車自其左前方行駛而來，
    即貿然前行，致其所騎乘上揭機車之前車頭撞及乙○○所騎
    乘之重型機車右側車身，而發生碰撞，致甲○○○、乙○○
    及丙○○○等三人均人車倒地，而乙○○因之受有右小腿擦
    傷，丙○○○則受有右側髕骨開放性骨折之傷害。嗣甲○○○於事故發生後，因報案人或勤指中心轉來資料未報明肇事
    人姓名，且警員前往傷者就醫之醫院處理時，甲○○○在場
    ，並當場向警員承認其為肇事人，對於未發覺之犯罪自首，
    而接受裁判。
二、案經乙○○、丙○○○訴由嘉義縣警察局朴子分局報請臺灣
    嘉義地方法院檢察署檢察官偵查起訴。
    理  由
壹、程序方面：
    按被告以外之人於審判外之陳述，經當事人於審判程序同意
    作為證據，法院審酌該言詞陳述或書面陳述作成時之情況，
    認為適當者，亦得為證據。當事人、代理人或辯護人於法院
    調查證據時，知有第一百五十九條第一項不得為證據之情形
    ，而未於言詞辯論終結前聲明異議，視為有前項之同意；刑
    事訴訟法第一百五十九條之五定有明文。查本件認定事實所
    引用之證據方法（包括證人之證述及文書等物證），已經本
    院於審理時提示被告甲○○○及其選任辯護人表示無意見（
    見本院卷第43、70至72頁），揆諸前揭說明，可認為同意作
    為證據；而本院審酌該陳述作成時之情況，認為適當，自具
    有證據能力，而得採為證據。
貳、實體方面：
一、訊據被告甲○○○對於其在上揭時、地與被害人乙○○、丙○○○發生車禍因而肇事，致被害人乙○○、丙○○○因而
    受有上開所示傷勢等情均不爭執；惟辯稱：其並無何過失，
    因當時其行駛方向是綠燈，且路口有房子擋住，所以其沒有
    看到乙○○；而且乙○○車速很快，她看到時他已經到眼前
    了，她就緊急煞車，以致自己摔倒，另乙○○、丙○○○也
    自己摔倒，二車並沒有擦撞，她沒有過失云云。惟查：
  (一)被告甲○○○確有於上揭時、地騎乘牌照號碼MBY─923號重
    型機車，因與被害人乙○○所騎乘牌照號碼LVU─503號重型
    機車，後座搭載丙○○○之重型機車，發生衝撞因而肇事，
    致被害人乙○○及丙○○○因而受有上揭所示傷勢之事實，
    已據告訴人即被害人乙○○、丙○○○分別於原審審理時具
    結證述綦詳在卷（見原審卷第28至36頁），並有道路交通事
    故現場圖、道路交通事故調查報告表(一)、(二)各一份、道路交
    通事故照片共十二張及監視錄影器翻拍照片四張附卷可稽（
    見警卷第11至19頁，偵查卷(二)第19頁）；再參諸被告於警詢
    時亦供稱：「‧‧我車騎進路口時，接著兩車就撞上了，‧
    ‧」「「我車前車頭與對方機車右側車身碰撞（指雙方第一
    次撞擊的部位為何）。」等語在卷以觀（見警卷第03頁）；
    經核被害人乙○○及黃賴玉之前揭指述內容俱與事實相符，
    自堪信為真實。
  (二)又被害人乙○○確因本件車禍而受有右小腿擦傷之傷害，而
    被害人丙○○○則因而受有右側髕骨開放性骨折傷害之事實
    ，亦據告訴人即被害人乙○○、丙○○○分別於警詢、檢察
    官偵查及原審審理時具結證述綦詳在卷（見警卷第5、8頁，
    原審卷第7至8頁），並有「長庚紀念醫院嘉義分院」診斷證
    明書共二紙及出院病歷摘要一份在卷可按（見警卷第20至21
    頁，偵查卷(一)第11至12頁）；而被告於本院審理時對於被害
    人乙○○等二人確分別受有前揭傷害乙情並不爭執（見本院
    卷第43頁），自亦屬真實。
  (三)按汽（機）車行駛時，駕駛人應注意車前狀況，並隨時採取
    必要之安全措施；道路交通安全規則第九十四條第三項定有
    明文。按被告騎機車時，自應注意遵守上開規定，且此交通
    規則復為社會上一般稍具常識者所知悉；況本車禍事故發生
    當時天候為晴天、日間自然光線、路面乾燥、無缺陷、無障
    礙物、視距良好，有上開道路交通事故調查報告表(一)及道路
    交通事故照片十二張在卷可稽，客觀上並無不能注意之情事
    ，應無疑義。詎被告竟疏未注意車前狀況，採取必要之安全
    措施，遂釀成本件車禍，致被害人乙○○等二人確分別受有
    前揭傷害；另被告於警詢時已供承：「未發現對方車輛。我
    車沿德家里村里車道（西向東）綠燈直行，我車騎進路口時
    ，接著兩車就撞上了，是兩車撞上我才知道發生車禍（指其
    發現危險狀況時距離對方多遠？肇事經過情形為何？）」等
    語在卷（見警卷第03頁）；再參諸卷附之前揭監視錄影器翻
    拍照片以察，於九十三年十一月二十五日十二時三十分四十
    八秒時，被害人乙○○騎乘前揭機車並後載被害人丙○○○
    尚未通過十字路口前之停止線，而被告所騎機車亦未出現在
    上開交岔路口，而係至五十秒時，被害人乙○○所騎之機車
    通過上開路口約三分之二處時，被告所騎機車前車頭始與被
    害人乙○○機車之右側機車發生碰撞，致被告、被害人乙○○及丙○○○等均人車倒地，並經本院於九十五年六月十二
    日當庭勘驗監視錄影帶內容屬實，而有勘驗筆錄在卷可參（
    見本院卷第53頁），復為被告所不爭執（見本院卷第54頁）
    ；顯然被告就本件車禍之發生顯具有過失，且被告之行為與
    被害人乙○○等二人之受傷間具有相當之因果關係，殆無疑
    義。
  (四)另被害人乙○○原審審理市雖具結證稱：其騎機車到路口，
    當時是綠燈，其過了路口三分之二變成黃燈時，被告就撞到
    他云云；惟此則為被告所否認，並稱：雙方騎駛方向之號誌
    燈號均為綠燈等語。按本件車禍事故之交岔路口南北向及東
    西向之號誌燈號轉換，其中台十就線南北向號誌為：綠燈亮
    六十秒轉換黃燈二秒變換紅燈二十六秒；德家里東西向號誌
    為：綠燈亮二十秒轉換黃燈二秒變換紅燈六十六秒；亦即僅
    有南北向及東西向之號誌燈號均維持「紅燈」二秒後，始變
    換為綠燈之設計，並無南北向及東西向號誌燈號有同時均為
    綠燈之情況，此有嘉義縣警察局朴子分局交通組警員潘仁德
    所製作之現場勘查報告一份在卷可稽（見偵查卷(二)第08頁）
    ；可見被告與被害人乙○○就行向號誌之燈號應有一方所述
    非實。而被害人乙○○於警詢時係證稱：「我車行至肇事地
    停止線處時，號誌由綠燈變換為黃燈（指當時號誌為何？）
    」等語，與其於原審審理時之證述竟相歧異，是其於原審審
    理時之上開證述，是否屬實，已有可疑。雖被害人乙○○於
    原審審理時另具結證述：「不是（指其所稱肇事地停止線，
    是否指發生車禍地點要出路口的停止線），我根本沒有說肇
    事地停止線，當時我的意思是說發生車禍地點車子停止的地
    方」云云，然其於原審審理時已另具結證稱：「等紅綠燈的
    停止線（指其知道什麼是停止線嗎？）。」「不是（指發生
    車禍的地點是否在停止線上）。」等語，足見其於警詢時並
    無誤認停止線之意義及案發地點之情形；參以被害人乙○○
    於警詢時因距離案發時間較近，記憶較深刻清晰，且其證詞
    事後較不受他人影響及權衡利害得失，往往與真實較為符合
    以觀，是應以被害人乙○○上開於警詢時之證述較為可信。
    故被害人乙○○行經上揭交岔路口停止線時，其騎駛方向之
    號誌應為黃燈，殆無疑義。
  (五)再者，被害人等車行方向之南北向台19線公路，被害人乙○○經過之停止線距案發地點距離不超過十二‧六公尺，且該
    處號誌係於閃黃燈二秒後，始變換為紅燈等情，已有道路交
    通事故現場圖及前揭勘查報告各一份附卷可憑；而參以上開
    卷附監視錄影器翻拍照片畫面，被告於行駛該交岔路口時之
    車行方向號誌，確有可能已由紅燈轉換為綠燈。然按「汽機
    車司機有隨時警戒前方，預防危險發生之義務，上訴人既以
    駕駛大客車為業，駕駛上述大客車行駛通衢大道，對於路上
    人車，自應為相當之注意，縱令其行車至上述路口時，其車
    行方向之燈號係屬綠燈，然綠燈可通行，不過為指揮交通之
    一種手段，途中有無發生危險之可能，仍應由行車之駕駛人
    為充分之注意，自難以其行車之燈號係綠燈，可以通行，即
    可不負注意之責任」（最高法院81年度台上字第3390號判決
    參照）；是縱認被告於通過上開交岔路口時之車行方向燈號
    已轉換為綠燈，然被告於行駛時，如注意前後左右有無車輛
    ，提高警覺，預作準備，當可發現被害人乙○○之機車及其
    他來車，及時作適當之防範措施而避免碰撞；然因被告於行
    駛中疏未注意左前方被害人乙○○之機車，尚未完全通過路
    口，致肇本件車禍，而本件案發時並無不能注意之情事，已
    如前述，則被告就本件事故之發生具有過失，應無疑義。至
    被害人乙○○雖有搶黃燈之情形，惟按圓形黃燈係用以警告
    車輛駕駛人及行人，道路交通標誌標線號誌設置規則第二百
    零六條第四款定有明文，縱認被害人乙○○對於本件車禍，
    亦與有過失，惟按被害人乙○○之上開過失並不能解免本件
    被告之過失責任。
  (六)末按汽車駕駛人對於防止危險發生之相關交通法令之規定，
    業已遵守，並盡相當之注意義務，以防止危險發生，始可信
    賴他人亦能遵守交通規則並盡同等注意義務。若因此而發生
    交通事故，方得以信賴原則為由免除過失責任（最高法院84
    年度台上字第5360號判例參照）。本件被告雖辯稱：被害人
    乙○○未按交通規則行駛機車道，車速至少達四、五十公里
    ，主張有信賴原則之適用云云；然按「機器腳踏車行駛之車
    道及轉彎，應依標誌或標線之規定行駛；無標誌或標線者，
    依左列規定行駛：二在已劃分快慢車道之道路，雙向道路得
    在最外側快車道及慢車道行駛；單行道道路得在慢車道及與
    慢車道相鄰之快車道行駛。」道路交通安全規則第九十九條
    第一項第二款已定有明文；本件被害人等車行方向之南北向
    台19線公路，設有快慢車道分隔線，而被害人乙○○係騎駛
    重型機車，行駛於外側快車道，有前揭監視錄影器翻拍照片
    四張附卷可參；可見被害人乙○○並未違反規定，且依監視
    錄影器翻拍照片之拍攝內容，可知被害人乙○○通過停止線
    距案發地點之時間約為二秒，若以十二‧六公尺之最長距離
    予以換算，被害人乙○○之時速顯未超過四十公里；又被害
    人乙○○通過停止線時之號誌雖為黃燈，然依道路交通標誌
    標線號誌設置規則第二百零六條第四款條規定：「圓形黃燈
    用以警告車輛駕駛人及行人，表示紅色燈號即將顯示，屆時
    將失去通行路權。」並非黃燈時不得行駛，而本件被告當時
    騎乘機車有違反上揭道路交通安全規則之規定，已如前述，
    而被害人乙○○並無違反相關交通法令，亦無過失。是被告
    疏既未遵守防止危險發生之相關交通法令之規定，及盡其應
    有注意車前狀況之義務，致肇本件事端；則揆諸上揭判例說
    明，自不得以此主張免除其過失責任。
  (七)依上所述，本件被告所提之證據及抗辯尚不足採為有利於其
    之認定，被告之犯行，事證已臻明確，洵堪認定。
二、按行為後法律有變更者，適用行為時之法律。但行為後之法
    律有利於行為人者，適用最有利於行為人之法律，刑法第二
    條第一項定有明文。本件被告於犯罪時及原審判決時之刑法
    第四十一條第一項前段規定：「犯最重本刑為五年以下有期
    徒刑以下之刑之罪，而受六個月以下有期徒刑或拘役之宣告
    ，因身體、教育、職業、家庭之關係或其他正當事由，執行
    顯有困難者，得以一元以上三元以下折算一日，易科罰金。
    」又被告行為時於犯罪時及原審判決時之易科罰金折算標準
    ，修正前罰金罰鍰提高標準條例第二條前段（現已刪除）規
    定，就其原定數額提高為一百倍折算一日，則本件被告行為
    時及原審判決時之易科罰金折算標準，應以銀元三百元折算
    一日，經折算為新臺幣後，應以新臺幣九百元折算為一日。
    惟九十四年二月二日修正公布並於九十五年七月一日施行之
    刑法第四十一條第一項前段則規定：「犯最重本刑為五年以
    下有期徒刑以下之刑之罪，而受六個月以下有期徒刑或拘役
    之宣告者，得以新臺幣一千元、二千元或三千元折算一日，
    易科罰金。」比較修正前後之易科罰金折算標準，以九十五
    年七月一日修正公布施行前之規定，較有利於被告，則應依
    刑法第二條第一項前段，適用修正前刑法第四十一條第一項
    前段規定，定其折算標準。另行為後法律有變更者，依修正
    前刑法第二條第一項之規定，以適用裁判時法為原則，如行
    為時法有利於行為人，則例外適用行為時法；依修正後刑法
    第二條第一項規定，以適用行為時法為原則，惟如裁判時法
    有利於行為人，則例外的適用裁判時法。以往實務見解，認
    原判決未及比較適用新舊法時，上訴後，雖比較結果以舊法
    有利於行為人，而原判決別無其他撤銷事由，仍應由本院以
    此為由撤銷改判。惟修正後之規定係以適用行為時法為原則
    ，因此原判決雖未及比較適用，然上訴本院後，經比較新舊
    法，行為後之法律並非較有利於行為人，仍應適用行為時法
    ，則原判決適用行為時法即無不當，自不構成撤銷之事由，
    合先敘明。
三、核被告甲○○○所為，係犯刑法第二百八十四條條第一項前
    段過失傷害罪。被告以一過失行為同時致被害人乙○○、丙○○○二人受傷，係一行為觸犯數罪名，為想像競合犯，應
    依刑法第五十五條論以過失傷害一罪。又被告於事故發生後
    ，因報案人或勤指中心轉來資料未報明肇事人姓名，且警員
    前往傷者就醫之醫院處理時，甲○○○在場，並當場向警員
    承認其為肇事人，對於未發覺之犯罪自首，而接受裁判，有
    嘉義縣警察局道路交通事故肇事人自首情形紀錄表一紙在卷
    可參（見警卷第20頁），其行為已符合自首之要件，應依刑
    法第六十二條前段之規定減輕其刑。
四、原審以被告甲○○○罪證明確，因予適用刑法第二百八十四
    條第一項前段、修正前刑法第五十五條、刑法第六十二條前
    段、修正前刑法第四十一條第一項前段，修正前罰金罰鍰提
    高標準條例第一條前段、第二條之規定，並審酌被害人等所
    受之傷害，被告否認犯行之犯後態度，及尚未與被害人等達
    成和解等一切情狀，量處有期徒刑二月，並諭知易科罰金之
    折算標準。本院經核原判決認事用法，俱無不合，量刑亦均
    妥適；被告上訴意旨否認犯罪，而指摘原判決不當，為無理
    由，應予駁回。
五、據上論結，應依刑事訴訟法第三百六十八條，判決如主文。
本案經檢察官吳忠賢到庭執行職務。
中    華    民    國    95    年    7     月    19    日
                  刑事第三庭    審判長法  官  陳義仲
                                      法  官  宋明蒼
                                      法  官  張世展
以上正本證明與原本無異。
不得上訴。
                                      書記官  魏芝雯
中    華    民    國    95    年    7     月    20    日
附錄：本判決論罪法條：
中華民國刑法第284條第1項前段
（過失傷害罪）
因過失傷害人者，處 6 月以下有期徒刑、拘役或 5 百元以下罰
金，致重傷者，處1年以下有期徒刑、拘役或5百元以下罰金。


司法院資訊處製作；財團法人民間司法改革基金會備份。
